最高法院刑事判決　　　　　　一○○年度台上字第一四○○號
上　訴　人　張盛昌
選任辯護人　周復興律師 
上　訴　人　張盛源
　　　　　　陳郭益
上列上訴人等因違反毒品危害防制條例等罪案件，不服台灣高等
法院台中分院中華民國九十九年十二月十四日第二審判決（九十
九年度上訴字第一九０三號；起訴案號：台灣彰化地方法院檢察
署九十九度偵字第一００三、一０四四、一０四五、一０四六、
一二五三號），提起上訴，本院判決如下：
    主  文
上訴駁回。
    理  由
壹、上訴人張盛昌妨害自由部分
按第三審上訴書狀，應敘述上訴之理由，其未敘述者，得於提起
上訴後十日內補提理由書於原審法院，已逾上述期間，而於第三
審法院未判決前仍未提出上訴理由書狀者，第三審法院應以判決
駁回之，刑事訴訟法第三百八十二條第一項、第三百九十五條後
段規定甚明。張盛昌關於妨害自由部分，不服原審判決，於民國
九十九年十二月三十一日提起上訴，並未敘述理由，迄今逾期已
久，於本院未判決前仍未提出，依上開規定，其此部分之上訴自
非合法，應予駁回。
貳、張盛昌販賣第一級毒品及上訴人張盛源、陳郭益妨害自由部
分
按刑事訴訟法第三百七十七條規定，上訴於第三審法院，非以判
決違背法令為理由，不得為之。是提起第三審上訴，應以原判決
違背法令為理由，係屬法定要件。如果上訴理由書狀並未依據卷
內訴訟資料，具體指摘原判決不適用何種法則或如何適用不當，
或所指摘原判決違法情事，顯與法律規定得為第三審上訴理由之
違法情形，不相適合時，均應認其上訴為違背法律上之程式，予
以駁回。次按證據之取捨、證據能力或證明力之判斷及事實之認
定，俱屬事實審法院自由裁量判斷之職權，此項職權之行使，倘
不違背客觀存在之經驗法則或論理法則，即無違法可指，觀諸刑
事訴訟法第一百五十五條第一項規定甚明。自無由當事人任憑一
己主觀，妄指為違法，而資為合法上訴第三審之理由。而供述證
據雖彼此稍異或先後不一，審理事實之法院仍可斟酌調查所得之
各項證據，本於經驗法則、論理法則，作合理之比較，定其取捨
，採用相同基本事實之陳述，非謂其中一有不符，即應全部不可
採信。又同法第三百七十九條第十款所謂應於審判期日調查之證
據，係指與待證事實具有重要關係，在客觀上認有調查之必要性
，且有調查之可能性，為認定事實、適用法律之基礎者而言。若
事實已臻明確，或調查途徑已窮，自毋庸為無益之調查，亦無未
盡調查證據職責之違法可言。
一、張盛昌販賣第一級毒品部分
張盛昌上訴意旨略稱：(一)、證人翁千文在第一審審理中，已到庭
供明：伊在警詢時，因服用抗憂鬱症藥物，頭腦不清楚，不知所
云；承辦警員卓志昌、林國湧亦證實翁千文當時有流鼻涕現象各
等語，醫院之診斷證明且載明翁千文確有精神官能性憂鬱症，行
政院衛生署食品藥物管理局復函以抗憂鬱症藥物常有頭痛、心思
混亂、神經質等副作用。足見翁千文於警詢時之精神有問題，則
其後在警員陪同、前往檢察署所作之偵訊口供，自亦難保未受藥
物影響。原審罔顧此情，不再傳喚翁千文作證釐清，逕行採用其
偵查中所為不利於張盛昌之證言，認定張盛昌有三次販售海洛因
給翁千文之犯行，顯然未盡查證職責。(二)、張盛昌既迭在偵、審
中直承將海洛因交給翁千文及收得現款，可見已有自白；縱然否
認係販賣，無非法律評價爭議。原判決未依法減輕其刑，當有不
適用法則之違法云云。惟查：原判決主要係依憑張盛昌坦承確有
交付海洛因給翁千文，與事後向翁千文收取現款之部分自白；翁
千文在偵查中，具結後所為係三次打電話向張盛昌買受海洛因，
皆先賒後還，因事先已約定每次交易金額為新台幣三千元，且地
點固定，故電話中祇須約時間見面，不必再言種類、金額；卓志
昌供證：翁千文警詢時陳述能力正常，切題答詢，未見精神恍惚
情形；林國湧證稱：前往逮捕時，適遇翁千文開車返家，精神、
體力無問題各等語之證言；顯示翁千文和張盛昌電話通聯約見，
翁千文並稱「可以還錢」，其中一次竟在二時十六分深夜之通訊
監察紀錄、譯文；衡諸翁千文與張盛昌相識逾十數年，雙方無怨
隙，自無誣陷張盛昌之理；張盛昌在警詢時，一概否認交付毒品
之事，在偵查中改稱係單純替翁千文聯繫毒品上游供貨者「阿賜
」，由其等自行交易，在第一審翻供為翁千文向伊借款外購毒品
，在原審再翻異成係合資外購，足見一變再變，殊違事理之情況
等證據資料，乃認定張盛昌確有如原判決事實欄第四項所載之犯
行，因而撤銷第一審關於張盛昌販賣第一級毒品部分之科刑判決
，改判仍論處張盛昌以販賣第一級毒品三罪刑（皆依刑法第五十
九條規定予以減輕其刑，各處有期徒刑十五年六月）。對於張盛
昌僅承認交付毒品而收取款項，卻矢口否認犯販賣毒品重罪名，
所為係合資外購、分取，印象中並有一次拒絕翁千文之要求、未
見面云云之辯解，如何係避就飾卸之詞；翁千文在第一審審理中
，翻稱先前因服抗憂鬱藥，頭腦不清楚，始依通訊監察紀錄、譯
文胡言之證言，如何係附和迴護之語，咸無可採，亦據卷內訴訟
資料詳加指駁、說明。並指出翁千文既經第一審傳證、踐行交互
詰問，依刑事訴訟法第一百九十六條規定，毋庸贅行傳證。所為
之事實認定及得心證理由，俱有各證據資料在案可稽，自形式上
觀察，並未違背客觀存在之經驗法則或論理法則。張盛昌上訴意
旨置原判決已明白論斷之事項於不顧，就屬原審採證認事職權之
適法行使，任憑己意指摘為違法，且猶執陳詞，仍為單純之事實
爭議，不能認為適法之第三審上訴理由。又張盛昌既否認販賣毒
品，即難認符合自白犯罪情形，原審不予減刑，於法並無不合。
依上說明，應認其此部分上訴為違背法律上之程式，予以駁回。
二、張盛源及陳郭益妨害自由部分
張盛源上訴意旨略謂：證人（即被害人）許耀元之警詢筆錄雖記
載遭人強押上車，載至張盛源住家索還賭債等情，但其偵查筆錄
無此記錄，已見警詢口供不實；其實，許耀元在審理中尚供證伊
當時並未受威逼迫害，乃係自己主動提議願去張盛源家中再談判
等語，足見無所謂行動自由被剝奪之情形，該警詢筆錄「似有過
度解讀」之虞。詎原判決不採用許耀元之審判中證言，仍然認定
張盛源犯罪，顯然不當。陳郭益上訴意旨略為：(一)、原判決採用
許耀元之偵訊筆錄，作為認定陳郭益犯罪之依據，卻未說明此一
審判外陳述，究竟如何符合刑事訴訟法第一百五十九條之一第二
項得為證據之理由，已嫌理由不備；又既然認為許耀元之警詢筆
錄為審判外陳述、無證據能力，卻又採用同一性質之張盛源警詢
筆錄，作為認定犯罪之憑證，當有矛盾。(二)、張盛昌於第一審法
官受理檢察官羈押聲請案訊問庭（下稱聲押訊問），及張盛源於
警詢、偵訊與聲押訊問時之供述，皆未經陳郭益予以反對詰問，
應認非經合法調查之證據，原判決仍將之採為認定陳郭益犯罪之
依據，顯然剝奪陳郭益之訴訟防禦權，而且違背證據法則各云云
。惟查：原判決關於此部分，首先說明偵訊筆錄依刑事訴訟法第
一百五十九條之一第二項規定，乃原則上具有證據能力，祇於顯
有不可信之例外狀況，否定其為證據，主張例外之一造，當為釋
明，不能空言爭辯，許耀元於偵查中，具結後作成之證言，相關
諸人皆未釋明如何有例外顯不可信情況，法院亦查無任何足認有
違法取供之證據或狀況，自應認屬適格之證據；張盛昌、張盛源
及陳郭益之審判外陳述，各相關人員與辯護人均知情而未於言詞
辯論終結前，就證據能力表示異議，衡酌該等供述證據之取得無
何違法或不當，亦乏難信情況，以之作為證據堪認適當，爰依刑
事訴訟法第一百五十九條之五（第二項）規定，皆賦予證據能力
。再依憑張盛昌在聲押訊問時，坦承：發現許耀元行蹤，打電話
通知其弟張盛源前來，張盛源到達後有毆傷許耀元；在第一審供
稱：張盛源等一夥人找到許耀元，有發生爭吵，張盛源拿安全帽
毆人，嗣由陳郭益開車載走張盛源及許耀元，車行中，伊打電話
給張盛源，要車「繞一圈再回去」，以免有人報警被查獲；張盛
源在聲押訊問、偵查及第一審審理中，一再直承拿安全帽打許耀
元，在聲押訊問庭，更坦言將許耀元載回張家後，又予毆打；陳
郭益在偵查中直承有動手打許耀元之嘴巴；在原審審理中，供明
伊駕車途中，張盛昌來電說有人記下伊之車牌號碼各等語之供述
（除以被告身分為陳述外，張盛源亦以證人身分供證）；許耀元
在偵查中，詳述房東發現伊之汽車輪胎遭人放氣、鈑金凹陷，將
此情通知伊，伊外出察看，即遭一夥人分乘汽、機車圍住，張盛
源首先罵稱「裝孝維」（台語；意謂裝瘋賣傻），並出手打伊臉
部及身體，陳郭益亦動手參加，質問伊賭債如何解決，張盛源還
要伊上車同往他處，因對方人多勢眾，伊「會害怕，只好上車」
，由陳郭益開車，伊和張盛源坐後座，車行中有一通電話進來，
張盛源回報「人我已經帶過來」，迨至張家，張盛源又對伊拳打
腳踢，逼伊還債，經過一番折騰，達成協議，伊才離開等語之證
言；顯示張盛源向張盛昌報告：「『黑豬』（即許耀元）剛剛被
我『捉』回來家裡，被我打到牙齒的血一直流」，張盛昌回稱：
「我看（到）你用安全帽打他」等語之通訊監察紀錄、譯文；參
諸許耀元之車輛先遭砸、損，人又被圍毆，既孤身無援，倘非自
由意志受壓抑，豈願上車隨同而去之情況證據資料，乃認定張盛
源、陳郭益確有如原判決事實欄第五項所載之犯行，因而撤銷第
一審關於此部分之科刑判決，改判仍論處其等以共同犯剝奪他人
行動自由罪（張盛源累犯）刑。對於張盛源僅承認毆人及由陳郭
益駕車搭載許耀元離開現場，前往張家；陳郭益亦僅承認開車載
人，而均矢口否認犯罪。張盛源所為係許耀元主動要求去張家談
判；陳郭益所為祇有出手輕撥許耀元，餘情不明就裡，無共同犯
罪意思聯絡各等語之辯解，如何皆為飾卸之詞，不足採信，亦依
卷內訴訟資料予以指駁、說明，並指出許耀元在第一審審理中，
翻供為主動、自願同往張家，不符上揭證據，無非附和迴護之語
，尚無可信。所為之事實認定及得心證理由，俱有各項證據資料
存卷可稽，自形式上觀察，並不違背客觀存在之經驗法則或論理
法則。各上訴意旨或置原判決已明白論斷之事項於不顧，就屬原
審採證認事職權之適法行使，任憑己意妄指為違法，或非確實依
據卷內訴訟資料而為指摘，且猶執陳詞，仍為單純之事實爭議，
皆不能認為已經具備合法上訴第三審之形式要件。共同正犯張盛
昌在審理中，縱然未以證人身分由陳郭益予以詰問，但除去此部
分既仍應為相同之認定，自無許憑為上訴第三審適法理由之餘地
。依上說明，應認張盛源及陳郭益此部分之上訴，均為違背法律
上之程式，咸予駁回。
據上論結，應依刑事訴訟法第三百九十五條，判決如主文。
中    華    民    國  一○○  年    三    月  二十四  日
                      最高法院刑事第八庭
                          審判長法官  花  滿  堂  
                                法官  黃  正  興  
                                法官  洪  昌  宏  
                                法官  徐  昌  錦  
                                法官  王  聰  明  
本件正本證明與原本無異
                                      書  記  官  
中    華    民    國  一○○  年    三    月  二十八  日
                                                      Ｅ